【裁判字號】    97,台上,6679
【裁判日期】    971219
【裁判案由】    違反毒品危害防制條例
【裁判全文】
最高法院刑事判決            九十七年度台上字第六六七九號
上  訴  人  甲○○
選任辯護人  蔡錫欽律師
上  訴  人  乙○○
            丙○○
上 列一 人
選任辯護人  程高雄律師
上  訴  人  丁○○
選任辯護人  蔡錫欽律師
上  訴  人  戊○○
選任辯護人  林樹根律師
            洪茂松律師
            邱麗妃律師
上  訴  人  己○○
            庚  ○
上 列一 人
選任辯護人  衛佐邦律師
上列上訴人等因違反毒品危害防制條例案件，不服台灣高等法院
高雄分院中華民國九十七年六月十三日第二審更審判決（九十六
年度上更(一)字第二四九號，起訴案號：台灣高雄地方法院檢察署
九十一年度偵字第二三四九六號、九十二年度偵字第三七二二號
），提起上訴，本院判決如下：
    主  文
原判決撤銷，發回台灣高等法院高雄分院。
    理  由
本件原判決撤銷第一審之科刑判決，改判仍均論上訴人甲○○、
乙○○、丙○○、丁○○、戊○○、己○○、庚○（下稱上訴人
等七人）以共同製造第二級毒品罪。甲○○、乙○○、丁○○、
各處有期徒刑捌年；己○○處有期徒刑玖年；丙○○、戊○○、
庚○各處有期徒刑捌年陸月；並均為相關從刑之宣告。固非無見
。
惟查：（一）為確保被告充分行使其防禦權，避免突襲性裁判，
刑事訴訟法第九十五條第一款規定：「訊問被告應先告知犯罪嫌
疑及所犯所有罪名。罪名經告知後，認為應變更者，應再告知。
」故而，如僅就原起訴之犯罪事實及罪名調查、辯論終結後，變
更或擴張起訴書所記載以外之犯罪事實或變更起訴書所引應適用
之法條而為判決，就此等未經告知之犯罪事實及新罪名而言，應
屬剝奪被告依同法第九十六條、第二百八十九條等規定所應享有
之辯明罪嫌及辯論等程序權，其結果不僅影響被告防禦權之行使
，抑且造成突襲性之裁判，即難謂其所踐行之訴訟程序於法無違
。本件依原判決理由說明關於甲基安非他命製造過程大致可分為
：前段（鹵化或氯化反應步驟）、中段（氫化反應步驟）、後段
（純化結晶步驟）等三個階段，其中所使用之重要化學原料、溶
劑、器具及產物分述如下：「(1)前段（鹵化反應步驟）－鹽酸麻
黃素（前段原料）經溶劑（如丙酮、乙醚等）浸溶後，再加亞硫
醯二氯經攪拌器攪拌，再經溶洗過濾風乾後，可製成氯假麻黃素
（為前段主要產物）；(2)中段（氫化反應步驟）－氯假麻黃素（
中段原料）加入催化劑（如氯化鈀，俗稱鈀金及硫酸鋇等）與緩
衝液（如醋酸鈉加醋酸等）後，置於氫氣壓力攪拌桶內，通入氫
氣進行氫化反應，即可將氯假麻黃素轉化成甲基安非他命，俟反
應完成後再經側孔燒瓶過濾之，即可製得含有甲基安非他命毒品
成分之滷水（即黑色水溶液，俗稱「黑水」或「黑油」，為中段
主要產物）。由於「黑水」中除甲基安非他命毒品成分外，可能
存有其他未反應之原料等物質，該階段產物人體無法直接施用。
因此，「黑水」需再經純化結晶步驟以取得可供施用之甲基安非
他命結晶；(3)後段（純化結晶步驟）－甲基安非他命滷水（後段
原料）經加熱設備熬煮，再加入食鹽後，置於冰櫃（或冷凍櫃）
低溫冷凍，甲基安非他命結晶會漸漸生成，將生成之結晶物脫水
風乾，即可製得高純度甲基安非他命結晶等情（見原判決第一九
頁二０頁，理由二之(十)）。本件原審於民國九十七年五月二十三
日審判期日，僅就起訴書所指以品相不佳之低純度次級甲基安非
他命作原料進行加工等被訴事實，訊問到場之上訴人（庚○經原
審合法傳喚，無正當理由不到庭），其等亦均就該一事實為辯解
，此有該次審判筆錄可稽（見更(一)卷(二)第八九頁背面至九０頁背
面）。原判決所認定上訴人等七人共同實行前揭中段（氫化反應
步驟）之製造甲基安非他命之犯罪事實（見原判決第三至四頁，
事實一；第二０至二二頁，理由二(十一)之(1)、(2)），既與起訴事實
不盡相同，其未予到場之上訴人及其原審辯護人充分答辯、辯護
之機會，所踐行之訴訟程序難認為適法。（二）客觀上為法院認
定事實及適用法律基礎之證據，雖已調查而其內容尚未明瞭者，
即與未經調查無異，如遽行判決，仍屬應於審判期日調查之證據
而未予調查。又判決雖載理由，但不能憑以斷定其所為論述之根
據者，亦屬理由不備。原判決引據法務部調查局九十一年十一月
二十一日調科壹字第０九一二三０六二００號檢驗通知書所載：
「經檢驗查獲自高雄市○○○路三一六巷一六八號工廠之各項相
關證物暨設備研判，該工廠係製造第二級第八十九項甲基安非他
命結晶純化階段製程之小型工廠。」（見偵字第二三四九六號卷
第五頁）；另依該局九十七年四月七日調科壹字第０九七００一
三０三九０號鑑定書記載鑑定結果：「一、送驗編號一檢品（檢
品內容為伴隨結晶之黑色水溶液，如附件照片圖一與圖二）及編
號二檢品（檢品內容為結晶，如附件照片圖三與圖四）經檢驗結
果均發現含鈀、鋇等金屬成分，而該等金屬成分均係甲基安非他
命製造過程中，所添加氯化鈀與硫酸鋇等催化劑之殘留成分。二
、無論使用氯化鈀或氧化鈀做催化劑，前開檢品均會檢驗出鈀金
屬成分殘留；惟因氧化鈀之水溶解度過低，並不適合做為甲基安
非他命毒品製造所使用之催化劑。」（見更(一)卷(二)第三六頁）而
本件係以「氫化階段」產物為原料，取得甲基安非他命結晶之過
程，並非以品相不佳之甲基安非他命製造而成，亦有法務部調查
局九十五年十二月十四日第0000000000０號函可參（
見上訴卷(一)第一七二頁）。以上如果均無訛，則扣案之物顯有伴
隨結晶之黑色水溶液、結晶二種，經檢驗結果均發現含鈀、鋇等
金屬成分，則該鈀、鋇等金屬成分，是否僅於氫化反應步驟始能
添加？如以品相不佳之甲基安非他命加工成高純度甲基安非他命
，是否亦會有鈀、鋇等金屬成分殘留或添加之可能？原審就上開
疑竇未加釐清究明，逕以「本件既已完成氫化階段，則氫化階段
之相關設備已搬離現場，即不違反常情」為由，遽認上訴人等七
人係在前揭高雄市工廠從事氫化階段之製造甲基安非他命行為，
併有調查職責未盡及判決理由欠備之違誤。以上或係上訴意旨所
指摘，或為本院得依職權調查之事項，應認原判決仍有撤銷發回
之原因。
據上論結，應依刑事訴訟法第三百九十七條、第四百零一條，判
決如主文。
中    華    民    國  九十七  年   十二   月   十九   日
                      最高法院刑事第十庭
                          審判長法官  邵  燕  玲
                                法官  李  伯  道
                                法官  孫  增  同
                                法官  李  英  勇
                                法官  黃  一  鑫
      本件正本證明與原本無異
                                      書  記  官
中    華    民    國  九十七  年   十二   月  二十六  日
                                                      Ｅ


司法院資訊處製作；財團法人民間司法改革基金會備份。
